【裁判字號】    99,上易,230
【裁判日期】    991116
【裁判案由】    清償借款
【裁判全文】
臺灣高等法院臺南分院民事判決    99年度上易字第230號
上  訴  人  甲  ○
訴訟代理人  莊信泰  律師
被 上 訴人  乙○○
訴訟代理人  張仁懷  律師
上列當事人間請求清償借款事件，上訴人對於中華民國99年7月
20日臺灣臺南地方法院第一審判決（99年度訴字第488號）提起
上訴，本院於99年11月2日言詞辯論終結，判決如下：
    主  文
上訴駁回。
第二審訴訟費用由上訴人負擔。
    事實及理由
一、被上訴人主張：上訴人於民國（下同）98年2月6日以購買房
    屋缺錢為由，向伊借貸新台幣（下同）90萬元，伊於當日自
    台南水交社郵局第00000000000000號帳戶內之存款，轉匯90
    萬元至上訴人所有在京城銀行第000000000000000號帳戶，
    此有被上訴人所有台南水交社郵局第00000000000000號帳戶
    存摺封面及內頁提存記錄各一紙及上訴人於98年2月16日所
    書立之借條一紙為證。前開借款雙方並未訂有清償期，伊乃
    於99年3月l日以水交社郵局（台南二支）存證信函，催告上
    訴人應於99年3月31日前清償前開借款，詎上訴人置之不理
    ，為此爰依法提起本訴，並聲明：駁回上訴。
二、上訴人則以：被上訴人觀察上訴人照顧人誠懇、富愛心，乃
    於98年2月3日收養伊為養女，以侍奉晨昏；除立有承諾書外
    ，並於98年2月6日主動至郵局提領90萬元贈與伊，有榮民服
    務處人員當場見聞。此後被上訴人預計將來再度贈與90萬元
    或更多金額予伊，為求安心，要求伊寫借條為憑；伊乃於98
    年2月16日寫下借條交被上訴人收執；嗣因故被上訴人未能
    履行，且表示借條已經遺失，而伊因既為被上訴人之養女，
    即未加以索回借條，始發生本件訴訟。揆諸常情，借款人應
    先提出借據交給貸款人，貸款人始貸與借款。本件被上訴人
    以98年2月6日贈與伊之90萬元與98年2月16日借條所載90萬
    元係同筆款項並非事實。並聲明：(一)原判決廢棄。(二)被上訴
    人在第一審之訴駁回。(三)第一、二審訴訟費用由被上訴人負
    擔。
三、兩造不爭執事項：
(一)、被上訴人於98年2月6日自其所有在臺南市水交社郵局第0000
    0000000000號帳戶內之存款，轉匯90萬元至上訴人所有在京
    城銀行第000000000000000號帳戶內。
(二)、被上訴人於98年2月16日手書「借條」，內載：「今借到乙
    ○○先生新台幣玖拾萬元整（前面寫的借據一律作廢）借款
    人甲○98.2.16」一紙，交由被上訴人收執。
四、得心證之理由：
    被上訴人主張上訴人向伊借貸90萬元，伊於98年2月6日提款
    90萬元匯予上訴人，迄未返還等情，業據被上訴人提出系爭
    借條、郵政存簿儲金簿、存證信函各一件為憑，上訴人雖不
    爭執被上訴人曾匯款90萬元予伊，惟以前詞置辯。則本件兩
    造之爭點厥為：被上訴人主張伊於98年2月6日匯款予上訴人
    之90萬元究係消費借貸抑或贈與？茲析述如下：
(一)、按解釋契約，固須探求當事人立約時之真意，不能拘泥於契
    約之文字，但契約文字業已表示當事人真意，無須別事探求
    者，即不得反捨契約文字而更為曲解。經查：
  1.被上訴人主張伊匯款系爭90萬元予上訴人為消費借貸關係，
    有上訴人所親書之借條一紙為據，其上載明「今借到乙○○
    先生新台幣玖拾萬元整〈前面寫的借據一律作廢〉借款人甲
    ○98年2月16日」（見原審卷第11頁），則系爭90萬元其性
    質為借款甚明。
  2.上訴人雖辯稱當初書寫借據係為使被上訴人安心、其先寫借
    據交予被上訴人，但被上訴人嗣後並未交付該筆90萬元，又
    匯款日為98年2月6日，借條日期為98年2月16日，豈有先交
    付借款再要求寫借據云云。然就匯款日先於寫借條之日乙節
    ，被上訴人已陳明：之前已經書寫過借據，但不夠清楚，故
    在98年2月16日重新書立借條等語。衡情，若非上訴人之前
    已出具借據，系爭借條當不致記載「前面寫的借據一律作廢
    」甚明，亦即，系爭借條雖記載為98年2月16日，然在此之
    前必曾書寫過其他借據，此與被上訴人之主張相符。況且，
    消費借貸契約，非要式契約，不以立有書面為必要，亦非不
    得先行交付款項之後，再補立借據，是上訴人以匯款日期與
    借條上所載借款日期不同否認消費借貸契約存在，自不足採
    。
  3.上訴人另抗辯，訂立系爭借條之目的，是隱含被上訴人將來
    欲再贈與伊更多金錢之意，然為被上訴人所否認，上訴人對
    此有利於己之事實亦未能舉證證明，不足採信。
(二)、上訴人雖又以被上訴人於98年2月6日主動提領90萬元贈與伊
    ，有證人賴慶津當場聽聞，乃聲請訊問證人賴慶津即榮民服
    務處服務組長。經查：
  1.證人賴慶津於原審到庭證稱：「（問：原告在98年2月6日由
    台南水交社郵局提90萬匯到被告帳戶情事是否知悉？）是的
    ，當天郵局通知我們服務處，請我過去了解一下，這是我們
    榮民服務處的防詐騙措施，了解一下有無不明人士在旁，及
    了解領錢的目的為何。經我了解，是兩造在場，一開始我以
    為是被告陪原告去的，我不知道錢是要匯到被告帳戶中，經
    我詢問被告，被告說『我前一陣子玩股票輸了錢，乾爹（指
    原告）想補償我，讓我再繼續玩股票』，我再詢問原告，確
    定他是要把錢放在被告的帳戶中嗎，如果是我就要走了，如
    果不是我就要被告把錢拿出來還他，結果原告說沒有關係，
    不會有問題的。」、「（問：是否知悉匯款是何用意？借款
    或是贈與？）這我就沒有問了。」、「（問：現場有無提到
    該筆錢是否日後需返還？）我只聽到原告說把錢放在帳戶中
    沒問題，沒有提到清償的問題。」、「（問：當日被告是否
    提到該90萬是補償？）她有講『補償』，原告在旁邊並未反
    駁，但原告本身沒有講到補償兩個字。」、「（問：補償的
    用意為何？）沒有再進一步了解。」、「（被告問：原告在
    現場是否提到這筆錢是要彌補我股票的損失，我作他的乾女
    兒要照顧他終老？）有提到錢是彌補股票的損失，但是否照
    顧終老我沒聽到。」、「（問：有提到錢匯到帳戶，讓被告
    繼續玩股票？）是的。這是被告講的。」、「（原告問：原
    告匯款是為了讓被告玩股票？還是要幫原告作股票投資的？
    兩造間有金錢往來及寫借條是否清楚？）股票事實上是誰的
    我不曉得，但只知道這筆錢是要用來買股票的。」、「（原
    告問：兩造間有金錢往來及寫借條是否清楚？）不清楚。」
    （見原審卷第38-39頁）等語在卷。
  2.由上開證人賴慶津之證言可知，被上訴人匯款予上訴人確係
    出於自願無訛；然匯款之原因究係贈與抑或消費借貸、日後
    是否需返還、兩造間關於投資股票、金錢往來、寫借條及為
    何補償等情，則在場之證人賴慶津並不知悉。另上訴人雖又
    稱該筆金額係因其玩股票賠錢，被上訴人想補償伊，讓伊繼
    續玩股票云云。惟由證人賴慶津上開證言亦可知，被上訴人
    並未談及「補償」乙事，「補償」係上訴人片面所提，被上
    訴人僅未予反駁而已。而按「沈默」並非「默示」，被上訴
    人對上訴人所提補償乙事沈默以對，或出於未聽見，或未置
    可否，或避免在外人面前與上訴人爭執，不一而足，實不具
    法律上之意義。況證人賴慶津雖為榮民服務處之人員，負責
    服務照顧榮民，但被上訴人與上訴人間匯款、金錢往來之原
    因如何，乃兩造私人事務，被上訴人亦無義務當場向其陳明
    。
  3.綜上，上訴人固辯稱90萬元係被上訴人贈與伊，有證人賴慶
    津當場聽聞云云；惟證人賴慶津之證言，僅足以證明被上訴
    人匯款予上訴人係出於自願，不足以證明匯款之原因係贈與
    或消費借貸。則上訴人辯稱證人賴慶津可證明90萬元係被上
    訴人贈與予伊，自不足採信。
(三)、上訴人又提出被上訴人簽寫之父女承諾書，及被上訴人於99
    年2月6日曾針對父女承諾書向伊說「錢是給女兒的，家裡的
    親人已經夠多了」，及99年2月24日被上訴人與第三人程先
    生之對話中曾提到「給被告錢又怎麼樣嘛！是我給被告的，
    是我的心意…我想給誰就給誰嘛！」等語之譯文、隨身碟欲
    以證明系爭90萬元為被上訴人所贈與云云。然查系爭借款發
    生在98年2月間，上開承諾書及對話均是在99年2月間書寫及
    錄音，相距一年，是否針對系爭款項交付容有疑問。而上開
    「父女承諾書」內容，僅稱上訴人負責照顧被上訴人晚年生
    活起居，被上訴人終老後所留之不動產、存款全歸上訴人所
    有，與上開借款完全無涉。再查，上訴人提出被上訴人99年
    2月6日、99年2月24日兩段談話錄音，縱係屬實，惟談話內
    容亦非針對本筆交付之金錢，而被上訴人除本筆借款外，其
    餘曾多次贈與上訴人金錢，每筆5、10、20萬元不等，為上
    訴人所是認（見原審卷第40頁），則被上訴人稱「給被告錢
    」是指何筆？抑或指「父女承諾書」所載之將來遺贈則不得
    而知。是上開證據均不足為有利於上訴人之認定。
五、按稱消費借貸者，謂當事人一方移轉金錢或其他代替物之所
    有權於他方，而約定他方以種類、品質、數量相同之物返還
    之契約。借用人應於約定期限內，返還與借用物種類、品質
    、數量相同之物。未定返還期限者，借用人得隨時返還，貸
    與人亦得定一個月以上之相當期限，催告返還，民法第474
    條第1項、第478條分別定有明文。又「民法第478條後段規
    定，消費借貸未定返還期限者，貸與人得定一個月以上之相
    當期限，催告返還。所謂催告係指『終止契約之意思表示』
    而言，亦即貸與人一經向借用人催告（或起訴），其消費借
    貸關係即行終止，惟法律為使借用人便於準備起見，特設『
    一個月以上相當期限』之恩惠期間，借用人須俟該期限屆滿
    ，始負遲延責任，貸與人亦始有請求之權利。」有最高法院
    97年台上字第2654號判例可參。又按給付有確定期限者，債
    務人自期限屆滿時起，負遲延責任。給付無確定期限者，債
    務人於債權人得請求給付時，經其催告而未為給付，自受催
    告時起，負遲延責任。其經債權人起訴，或依督促程序送達
    支付命令，與催告有同一之效力。民法第229條第1、2項分
    別定有明文；又遲延之債務，以支付金錢為標的者，債權人
    得請求依法定利率計算之遲延利息。但約定利率較高者，仍
    從其約定利率；而應付利息之債務，其利率未經約定，亦無
    法律可據者，週年利率為百分之5。亦為同法第233條第1項
    及第203條所明定。經查，系爭借款既係被上訴人借予上訴
    人，且未約定返還之期限，而被上訴人已於99年3月1日以水
    交社郵局（台南2支）存證信函，催告上訴人應於99年3月31
    日清償系爭借款，上訴人於99年3月2日收訖上開存證信函乙
    節，有被上訴人提出之存證信函、中華郵政掛號郵件收件回
    執各1件附卷足憑，且為上訴人所不爭執，堪認屬實，則被
    上訴人以前開存證信函之催告返還期間至99年4月2日止，已
    達一個月相當期限，上訴人自99年4月3日起即負遲延之責任
    。從而，被上訴人依消費借貸關係，請求上訴人給付90萬元
    ，及自99年4月3日起至清償日止，按週年利率百分之5計算
    之利息，為有理由，應予准許。原審為被上訴人勝訴之判決
    ，並依兩造之聲請，分別酌定擔保金額為准、免假執行之宣
    告，於法並無不合；上訴人上訴意旨指摘原判決不當，求予
    廢棄改判為無理由，應予駁回。
六、本件為判決之基礎已臻明確，兩造其餘之陳述及所提其他證
    據，經本院斟酌後，認於判決之結果無影響，自無庸逐一論
    述，併此敘明。
七、據上論結，本件上訴為無理由，依民事訴訟法第449條第1項
    、第78條，判決如主文。
中    華    民    國    99    年    11    月    16    日
                  民事第三庭    審判長法  官    黃崑宗
                                      法  官    張世展
                                      法  官    蘇重信
上為正本係照原本作成。
不得上訴。
中    華    民    國    99    年    11    月    16    日
                                      書記官    陳嘉琍

司法院資訊處製作；財團法人民間司法改革基金會備份。
